Inventaris van de archieven van de Bewaarders van de Hypotheken en van het Kadaster in Zuid-Holland, 1838-1949
Nationaal Archief, Den Haag
Bewaarders van de Hypotheken en van het Kadaster in Zuid-Holland
Hypotheken en Kadaster ZH
1838-1949
3419
7.80 meter; 139 inventarisnummers.
Normale geschreven, getypte en gedrukte documenten, geen bijzondere handschriften.
Nationaal Archief, Den Haag
Bewaarders van de Hypotheken en het Kadaster in Zuid-Holland
De archieven van de Bewaarders van de Hypotheken en het Kadaster in Zuid-Holland (1838-1949) zijn zeer onvolledig overgedragen. Overgeleverd zijn delen van de archieven van de zes voormalige hypotheekkantoren (samenvallend met de zes gerechtelijke arondissementen) in Zuid-Holland, gevestigd in Brielle, Dordrecht, Gorinchem, 's Gravenhage, Leiden en Rotterdam: met onder meer registers van inschrijving voor hypotheken op schepen, registers van aanwijzing der kadastrale percelen en alfabetische toegangen op de algemene registers van het kadaster.
Archiefvorming
Geschiedenis van de archiefvormer
Hypotheekrecht
Hypotheek is een zakelijk recht, verbonden aan onroerend goed. Bij de hypotheekovereenkomst moet door de schuldenaar een bepaald onroerend goed worden ingebracht, dat bij een eventuele wanprestatie van de schuldenaar voor de schuldeiser dient als zekerheid voor de inning van zijn vordering.
De wetgever stelt als vereisten, dat de akte van hypotheekstelling notarieel wordt vastgelegd en dat een afschrift van de akte (het zgn. borderel) in openbare registers wordt ingeschreven. Op een hypotheekkantoor kan iedereen nagaan, of een bepaald onroerend goed met hypotheek is bezwaard en zo ja voor welk bedrag. Wanneer de hypotheek is afgelost, wordt deze geroyeerd ("royement").
Vanaf 1833, na de invoering van het Kadaster, moest elk onroerend goed met het kadastrale nummer worden aangeduid. Het Burgerlijk Wetboek, dat met ingang van 1 oktober 1838 van kracht werd, bepaalde dat voor de eigendomsovergang van onroerend goed behalve de akte zelf ook de overschrijving ten hypotheekkantore vereist was. Bepaalde wijzen van eigendomsovergang zoals vererving of verjaring behoefden echter niet te worden overgeschreven
Voor een uitvoeriger uiteenzetting over de hypothecaire en kadastrale administratie zij hier verwezen naar: A. Soutendijk, De hypothecaire en kadastrale boekhouding (twee delen, Tiel 1907, 1916) en de beknoptere publicatie van F. Keverling Buisman en E. Muller, Kadaster-gids; gids voor de raadpleging van hypothecaire en kadastrale archieven uit de 19e en de eerste helft van de 20e eeuw ('s-Gravenhage 1979).
.
Hypotheekkantoren
In 1811 werd bepaald, dat in elk arrondissement een bureau voor de bewaring van de hypotheken moest worden gevestigd. Zuid-Holland telde zes arrondissementen n.l. Brielle, Dordrecht, Gorinchem, 's-Gravenhage, Leiden en Rotterdam. In 1838 werden de hypotheekkantoren en die van de bewaarders van het kadaster samengevoegd als logisch gevolg van de nauwe banden tussen beide administraties.
De zes hypotheekkantoren in Zuid-Holland waren gevestigd in de hoofdplaatsen van de gerechtelijke arrondissementen; de grenzen van de kantoren vielen van 1811-1877 samen met die van de arrondissementsrechtbanken. In 1877 werden de rechtbanken te Brielle, Gorinchem en Leiden opgeheven, maar deze reorganisatie had geen gevolgen voor de grenzen van de hypotheekkantoren: deze bleven onveranderd tot in de 20e eeuw. Pas in 1957 werd het kantoor Brielle opgeheven en gevoegd bij Rotterdam, terwijl in 1960 het kantoor Gorinchem werd opgeheven en gevoegd bij Dordrecht
Staatscourant 1957 nr.152 en 1960 nr.88.
. In 1975 en 1980 vond een verdere concentratie plaats: in die jaren werden de respectievelijk te Dordrecht en Leiden gevestigde Bewaringen opgeheven
Staatscourant 1975 nr.152 en 1980 nr.166.
. Vanaf 1980 heeft de directie van het Kadaster en de Openbare Registers (KADOR) in Zuid-Holland slechts vestigingen te Den Haag en Rotterdam.
Geschiedenis van het archiefbeheer
Per 1 oktober 1838 werd een geheel nieuwe hypothecaire boekhouding ingevoerd, waarbij de oude vanaf 1812 in gebruik zijnde registers per 30 september 1838 werden afgesloten. Bij de wet van 4 juni 1878 (Staatsblad 90) werd opnieuw een algehele herziening van de hypothecaire inschrijvingen met ingang van 1 januari 1879 gelast. Ook in 1948 leidde een dergelijke herziening tot afsluiting van de oude serie registers van hypotheekinschrijvingen.
De op het Rijksarchief berustende archieven zijn zeer onvolledig. De Dienst van het KADOR heeft machtiging gekregen tot opschorting van de overdracht van de archieven aan de rijksarchieven. Alleen enkele bestanden die geen administratief nut meer hadden zijn wel overgedragen.
De rechtstitel is (nog) onbekend
Inhoud en structuur van het archief
3.08
Inhoud
Op het Rijksarchief berusten, zoals al eerder opgemerkt, slechts zeer onvolledige bestanden. Vermelding verdienen hier:
- Registers Hyp. nr. 3 (schepen)
In dit register zijn de afschriften van borderellen (uittreksels) van scheepshypotheekakten ingeschreven. Het werd bijgehouden sinds de invoering van het Wetboek van Koophandel van 1838; de inrichting ervan is geregeld bij K.B. van 21 juni 1836 (Staatsblad 41). Op 1 februari 1927 werd het register gewijzigd, waarbij de boeking is verbeterd
C.J. Kluvers, Het kadaster, de hypothecaire boekhouding en het scheepsregister (Groningen 1930).
.
- Registers nr. 69 a
Dit percelenregister, ingevoerd in 1879 en afgesloten circa 1948, bevat per gemeente sectiegewijs de kadastrale percelen in numerieke volgorde, met achter ieder perceelnummer een verwijzing naar een deel en nummer van de inschrijvingsregisters no.3. Bij veranderingen in de percelen (als gevolg van splitsing of samenvoeging) worden over en weer verwijzingen geplaatst naar de nieuwe en vervallen nummers.
Selectie en vernietiging
In 1989 zijn de hypotheekregisters nr.3 uit de jaren 1879-1948 door het Rijksarchief vernietigd, na verkregen machtiging van de Algemene Rijksarchivaris
Brief CD/RAI 1988/263 MZ.
. Al eerder, in 1949, waren de registers Hyp.3 uit de jaren 1838-1878 vernietigd. De registers Hyp.3 op schepen zijn buiten deze vernietiging gebleven.
Aanwijzingen voor de gebruiker
Openbaarheidsbeperkingen
Volledig openbaar.
Materiële beperkingen
Aanvraaginstructie
Openbare archiefstukken kunnen online worden aangevraagd en gereserveerd. U kunt dit ook via de terminals in de studiezaal van het Nationaal Archief doen. Om te kunnen reserveren dient u de volgende stappen te volgen:
U maakt een profiel aan op www.gahetna.nl, en logt vervolgens in
Via de archiefinventaris (alleen de beschrijvingen met rode nummers) selecteert u het gewenste archiefstuk door op de knop 'Reserveren' te klikken
In het volgende scherm geeft u aan op welke dag u het archiefstuk wilt inzien
Indien u zich bevindt in de studiezaal en een tafelnummer heeft ontvangen kunt u dit nummer vermelden. Als u geen tafelnummer heeft kunt u tafelnummer 777 laten staan
Vervolgens bevestigt u uw reservering door deze te versturen.
Verwant materiaal
Beschikbaarheid van kopieën
Verwante archieven
Voor onderzoek in de periode na 1838 zal men bij de overgebrachte archieven van de Dienst van het Kadaster en de Openbare Registers (KADOR) moeten zijn (in Zuid-Holland in Den Haag of Rotterdam). Daar berusten alle van belang zijnde registers, zoals het Algemeen Register (1838-1929) en de kadastrale leggers (vanaf 1832 tot heden). Het Algemeen Register geeft per persoon een overzicht van de transacties betreffende zakelijke rechten en is toegankelijk via een Alphabetische Naamwijzer. De leggers geven per eigenaar een overzicht van al diens percelen binnen een bepaalde gemeente.
Voor een uitvoeriger uiteenzetting over de hypothecaire en kadastrale archieven zij hier verwezen naar de in noot 1 genoemde "Kadaster-gids".
Aanvullend onderzoek kan gedaan worden in de collectie kadastrale plans, in beheer bij de afdeling Kaarten en Tekeningen van het Algemeen Rijksarchief.
NL-HaNA, 3.08.01, Inventaris van het archief van de Inspecteur van het Kadaster in Zuid-Holland, 1823-1832 (1834)
NL-HaNA 3.08.02, Inventaris van het archief van de Bewaarder van het Kadaster in Zuid-Holland, 1833-1843
NL-HaNA, 3.08.05, Inventaris van het Register 69 en het Algemeen Register van het Kadaster Zuid-Holland (voormalige vestigingen 's-Gravenhage en Leiden), 1838-1929
NL-HaNA, 4.KADOR-G - Inventaris van het archief van Minuut- en Vervolg-minuutplans van de Dienst van het Kadaster en de Openbare Registers: Directie Zuid-Holland: district 's-Gravenhage, 1813-1832
NL-HaNA, 4.KADOR-GS - KADOR-GS Minuutplans en Vervallen Bijbladen van het Kadaster Zuid-Holland, vestiging Zoetermeer, 1818-1989
NL-HaNA, 4.KADOR-GB - Inventaris van kadastrale kopie-kaarten van gemeenten in Zuid-Holland gebruikt ter bepaling van de grondbelasting, afkomstig van de Inspectie Registratie en Successie van de belastingdienst 1880-1889
NL-HaNA, 4.KADOR-R - Inventaris van het archief van Minuut- en Vervolg-minuutplans van de Dienst van het Kadaster en de Openbare Registers: Directie Zuid-Holland: district Rotterdam, 1817-1832 (1960)
NL-HaNA, 4.KADOR-RS - Inventaris van minuutplans en vervallen bijbladen van het Kadaster Zuid-Holland: vestiging Rotterdam, 1876-1970
NL-HaNA, 4.KADOR-VP - Inventaris van vervallen kadastrale nette-, veld- en verzamelplans van Gemeenten in Zuid-Holland over de periode 1871-1970
Beschrijving van de series en archiefbestanddelen
- BEWAARDER BRIELLE (1838-..), I.
  - "Alphabetische Tafel op het Repertorium van Hypothecaire Formaliteiten", (1838-..); 1; 1 deel
  - "Alphabetische Naamwijzer der verkrijgers en schuldenaren in het Algemeen Register voorkomend", (1838-..); 2-5; 4 delen
    - A-E, 2
    - F-J, 3
    - K-M, 4
    - N-R, 5
- BEWAARDER DORDRECHT (1840-1949), II.
  - Registers van inschrijving van borderellen van hypotheekakten betreffende schepen en vaartuigen, 1840-1949; 6-54; 49 delen
    - 1840 jan 4-1879 okt 11, 6
    - 1879 nov 7-1895 mei 15, 7
    - 1895 mei 20-1899 nov 10, 8
    - 1899 nov 11-1901 okt 7, 9
    - 1901 okt 7-1903 okt 21, 10
    - 1903 okt 30-1905 aug 2, 11
    - 1905 aug 2-1906 sep 22, 12
    - 1906 sep 22-1907 nov 16, 13
    - 1907 nov 19-1908 sep 29, 14
    - 1908 sep 30-1909 nov 15, 15
    - 1909 nov 16-1910 okt 7, 16
    - 1910 okt 7-1911 dec 14, 17
    - 1911 dec 14-1912 dec 4, 18
    - 1912 dec 4-1913 aug 27, 19
    - 1913 aug 27-1914 mei 15, 20
    - 1914 mei 18-1915 jul 1, 21
    - 1915 jul 1-1916 sep 8, 22
    - 1916 sep 23-1917 jun 29, 23
    - 1917 jun 16-1918 mei 20, 24
    - 1918 mei 21-1919 feb 27, 25
    - 1919 feb 27-1919 nov 15, 26
    - 1919 nov 20-1920 jul 1, 27
    - 1920 jul 1-1921 jul 25, 28
    - 1921 jul 25-1922 jul 19, 29
    - 1922 jul 19-1923 jan 24, 30
    - 1923 jan 24-1923 sep 24, 31
    - 1923 sep 24-1924 apr 11, 32
    - 1924 spr 11-1924 okt 1, 33
    - 1924 okt 1-1925 apr 6, 34
    - 1925 apr 6-1925 dec 7, 35
    - 1925 dec 7-1926 aug 18, 36
    - 1926 aug 18-1927 jan 31, 37
    - 1927 feb 5-1927 aug 24, 38
    - 1927 aug 24-1928 mrt 15, 39
    - 1928 mrt 15-1928 okt 10, 40
    - 1928 okt 10-1929jun 20, 41
    - 1929 jun 20-1930 jan 13, 42
    - 1929 jun 20-1930 jun 21, 43
    - 1930 jun 21-1931 mrt 4, 44
    - 1931 mrt 4-1932 feb 25, 45
    - 1932 feb 25-1934 okt 12, 46
    - 1934 okt 19-1937 feb 4, 47
    - 1937 feb 4-1938 jul 8, 48
    - 1938 jul 8-1939 aug 14, 49
    - 1939 aug 17-1941 okt 28, 50
    - 1941 okt 30-1943 sep 3, 51
    - 1943 sep 9-1946 dec 7, 52
    - 1946 jun 26-1949 feb 5, 53
    - 1947 apr 30-1948 feb 26, 54
  - Perceelsgewijze kadastrale legger: Dordrecht, Dubbeldam, Wieldrecht, Meerdervoort, ca. 1940; 55; 1 deel
    Betreft alleen eigendommen van de overheid.
- BEWAARDER GORINCHEM (1879-ca.1948), III.
  - "Registers 69a": registers van aanwijzing der kadastrale percelen, 1879-ca. 1948; 56-98; 43 delen
    - Alblasserdam, 56
      sectie A-C
    - Ameide, 57
      sectie A-B
    - Arkel, 58
    - Asperen, 59
    - Bleskensgraaf, 60
    - Brandwijk, 61
    - Everdingen, 62
    - Giessendam, 63
      sectie A-D
    - Giessen-Nieuwkerk, 64
    - Gorinchem, 65
    - Gorinchem, 66
      sectie C-D
    - Goudriaan, 67
    - Groot-Ammers, 68
    - Hagestein, 69
    - Hardinxveld, 70
    - Hei- en Boeicop, 71
    - Heukelum, 72
    - Hoogblokland, 73
    - Hoornaar, 74
    - Kedichem, 75
    - Langerak, 76
    - Leerbroek, 77
    - Leerdam, 78
    - Lexmond, 79
    - Meerkerk, 80
    - Molenaarsgraaf, 81
    - Nieuwland, 82
    - Nieuw-Lekkerland, 83
      sectie A
    - Nieuw-Lekkerland, 84
      sectie B
    - Nieuwpoort, 85
    - Noordeloos, 86
    - Ottoland, 87
    - Oud-Alblas, 88
    - Papendrecht, 89
    - Peursum, 90
    - Schelluinen, 91
    - Schoonrewoerd, 92
    - Sliedrecht, 93
      sectie A-G
    - Sliedrecht, 94
      sectie H-I
    - Streefkerk, 95
    - Tienhoven, 96
    - Vianen, 97
    - Wijngaarden, 98
- BEWAARDER 'S-GRAVENHAGE (1838-1939), IV.
  - Registers van inschrijving van borderellen van hypotheekakten betreffende schepen en vaartuigen, 1838-1903, 1933-1939; 99-108; 10 delen
    - 1838 okt 15-1894 nov 10, 99
    - 1894 nov 10-1903 mei 20, 100
    - 1911 dec 9-1916 apr 14, 101
    - 1916 apr 20-1919 aug 25, 102
    - 1919 aug 26-1922 apr 18, 103
    - 1922 apr 19-1924 nov 10, 104
    - 1924 nov 10-1927 jan 31, 105
    - 1927 feb 19-1929 aug 8, 106
    - 1929 aug 13-1933 dec 8, 107
    - 1933 dec 8-1939 aug 11, 108
- BEWAARDER LEIDEN (1838-1947), V.
  - "Alphabetische Naamwijzer op het Repertorium van Hypothecaire Formaliteiten", (1838-..); 109-112; 4 delen
    - A-Z, 109
    - A-Z, 110
      Supplement op inv.nr. 109.
    - H-S, 111
    - T-Z, 112
  - Registers van inschrijving van borderellen van hypotheekakten betreffende schepen en vaartuigen, 1843-1947; 113-133; 21 delen
    - 1843 jan 23-1905 jan 23, 113
    - 1905 jan 28-1908 jul 16, 114
    - 1908 jul 17-1911 jul 22, 115
    - 1911 jul 25-1913 jun 18, 116
    - 1913 jul 12-1916 mrt 29, 117
    - 1916 apr 8-1918 dec 10, 118
    - 1918 dec 30-1920 jul 1, 119
    - 1923 jul 23-1924 aug 9, 120
    - 1924 aug 13-1925 aug 22, 121
    - 1925 aug 31-1926 sep 14, 122
    - 1926 sep 16-1927 jan 31, 123
    - 1927 feb 10-1927 nov 11, 124
    - 1927 nov 16-1928 dec 1, 125
    - 1928 dec 7-1929 sep 20, 126
    - 1929 sep 21-1930 sep 15, 127
    - 1930 sep 16-1931 okt 7, 128
    - 1931 okt 16-1935 okt 17, 129
    - 1935 okt 23-1938 mei 18, 130
    - 1938 mei 21-1939 okt 20, 131
    - 1939 nov 10-1943 jul 20, 132
    - 1943 jul 23-1947 mei 12, 133
  - Dagregister van hypotheekinschrijving, 1874-1878; 134; 1 deel
  - Register van ontvangst van gedeponeerde fondsen, 1931-1933; 135; 1 deel
    Niet raadpleegbaar
- BEWAARDER ROTTERDAM (1838-..), VI.
  - "Alphabetische Naamwijzer op het Repertorium van Hypothecaire Formaliteiten", (1838-..); 136-139; 4 delen
    - A-G, 136
    - H-N, 137
    - O-Z, 138
    - A-Z, 139